【裁判字號】    97,簡上,125
【裁判日期】    970729
【裁判案由】    偽造文書
【裁判全文】
臺灣嘉義地方法院刑事判決             97年度簡上字第125號
上  訴  人
即  被  告  乙○○
上列上訴人即被告因偽造文書案件，不服本院簡易庭民國九十七
年四月二十四日九十七年度嘉簡字第三五五號第一審判決（聲請
簡易判決處刑案號：臺灣嘉義地方法院檢察署九十七年度偵字第
一七四六號），提起上訴，本院管轄之第二審合議庭改依通常程
序審理後，為第一審判決如下：
    主  文
原判決撤銷。
乙○○無罪。
    理  由
壹、本件檢察官、上訴人即被告乙○○均未於言詞辯論終結前對
    於檢察事務官詢查筆錄、檢察官訊問筆錄、另案準備程序筆
    錄、另案審判筆錄、車輛異動登記書、前案紀錄等傳聞證據
    之證據能力有所異議。雖被告於本院審理時堅決否認犯行，
    惟前開傳聞證據內容查無顯不可信之情況，檢察官、被告亦
    捨棄傳喚證人到庭接受詰問，本院審酌予以採納之，無礙檢
    察官、被告於程序上之彈劾詰問權利，認前開傳聞證據合於
    刑事訴訟法第一百五十九條之四、之五等規定，因而具備證
    據能力，此先敘明之。
貳、本件檢察官聲請簡易判決處刑意旨略以：緣被告與甲○○係
    朋友關係，甲○○前於民國九十五年八月二十五日，以動產
    擔保交易法所定附條件買賣之方式，向丙○○所經營之「萬
    興機車商行」購買牌照Ｐ五Ｓ－二三七號機車，雙方約定價
    金為新臺幣（下同）六萬七千二百元，除自備款外，分十二
    期付款，每期四千三百五十元，詎甲○○僅給付自備款一萬
    五千元，未繳納其餘價款。「萬興機車商行」負責人丙○○
    因此於九十六年一月三日向臺灣嘉義地方法院檢察署對甲○○提出違反動產擔保交易法告訴，甲○○竟擅自於九十六年
    一月三十日登記過戶並交付該輛機車與前夫邱榮彬使用，甲○○為處理上開刑事案件，明知未經丙○○之同意或授權，
    竟與被告基於行使偽造私文書之犯意聯絡，於九十六年三月
    十三日，共同在屏東縣屏東市○○路上之麥當勞速食店內，
    研擬和解書之內容，由甲○○書立和解書，並在和解書上蓋
    用甲○○委請不知情刻印業者所偽造之「萬興機車商行」印
    章，偽造「萬興機車商行」就前述購車價款糾紛與甲○○達
    成和解之和解書，甲○○旋交付該偽造和解書與不知情之邱
    榮彬，邱榮彬於九十六年三月二十一日因前述甲○○違反動
    產擔保交易法案件至臺灣嘉義地方法院檢察署接受檢察事務
    官吳柏慶詢問時，當場交付該紙和解書與檢察事務官，足生
    損害於丙○○、邱榮彬、臺灣嘉義地方法院檢察署等，因認
    被告涉犯刑法第二百十六條、第二百十條之行使偽造私文書
    罪嫌。
參、按犯罪事實應依證據認定之，無證據不得認定犯罪事實；檢
    察官就被告犯罪事實，應負舉證責任，並指出證明之方法；
    不能證明被告犯罪者，應諭知無罪之判決，刑事訴訟法第一
    百五十四條第二項、第一百六十一條第一項、第三百零一條
    第一項分別定有明文。是檢察官對於起訴之犯罪事實，應負
    提出證據及說服之實質舉證責任。倘其所提出之證據，不足
    為被告有罪之積極證明，或其指出證明之方法，無從說服法
    院以形成被告有罪之心證，基於無罪推定之原則，自應為被
    告無罪判決之諭知；事實之認定，應憑證據，如未能發現相
    當證據，或證據不足以證明，自不能以推測或擬制之方法，
    以為裁判基礎；認定不利於被告之事實，須依積極證據，苟
    積極證據就被告有罪未達無庸置疑之地步，而不足為不利於
    被告事實之認定時，即應為有利於被告之認定，業據最高法
    院九十二年台上字第一二八號、三十年上字第八一六號、四
    十年台上字第八六號等判例解釋在案。
肆、檢察官認被告涉有上揭犯嫌，無非以證人甲○○、丙○○、
    邱榮彬等人之證言，以及偽造之和解書，為其論據。訊據被
    告固坦承曾於九十六年三月十三日與甲○○在屏東縣屏東市
    ○○路上之麥當勞速食店見面，惟堅詞否認有何犯行，辯稱
    ，當時係甲○○向他人辦理貸款，甲○○要求擔任保證人，
    其基於與甲○○之朋友情誼，因而到場，從未與甲○○共同
    偽造和解書等語。
伍、經查：
  一、甲○○前於九十五年八月二十五日，以動產擔保交易法所
      定附條件買賣之方式，向丙○○所經營之「萬興機車商行
      」購買牌照Ｐ五Ｓ－二三七號機車，雙方約定價金為六萬
      七千二百元，除自備款外，分十二期付款，每期四千三百
      五十元。甲○○僅給付自備款一萬五千元，未繳納其餘價
      款，並於九十六年一月三十日登記過戶及交付該輛機車與
      其前夫邱榮彬使用。丙○○於九十六年一月三日向臺灣嘉
      義地方法院檢察署對甲○○提出違反動產擔保交易法告訴
      ，邱榮彬於九十六年三月二十一日因前述甲○○違反動產
      擔保交易法案件至臺灣嘉義地方法院檢察署接受檢察事務
      官吳柏慶詢問時，當場交付未經丙○○同意或授權之「萬
      興機車商行」已於九十六年三月十三日就購車價款糾紛與
      甲○○達成和解之和解書與檢察事務官。甲○○因該違反
      動產擔保交易法案件，經本院九十六年度簡上字第一六一
      號判決免訴，九十六年八月二日確定；另因偽造並行使前
      開「萬興機車商行」和解書犯行，經本院九十七年度簡上
      字第七一號判決判處有期徒刑六月，如易科罰金以一千元
      折算一日，減為有期徒刑三月，如易科罰金以一千元折算
      一日，緩刑二年，九十七年四月二十九日確定等情，業據
      證人甲○○、丙○○、邱榮彬等於另案偵查及審理時供述
      無訛（本院九十七年度簡上字第七一號案件九十七年四月
      十五日審判筆錄：本審卷第三十三頁至四十頁；臺灣嘉義
      地方法院檢察署九十六年度他字第八一號案件九十六年一
      月二十二日詢問筆錄：本審卷第五十七頁；臺灣嘉義地方
      法院檢察署九十六年度交查字第二二四號案件九十六年三
      月九日、九十六年三月二十一日詢問筆錄：本審卷第六十
      二頁至第六十三頁、第六十六頁至第六十七頁），且有萬
      興機車商行即丙○○製作之告訴狀、萬興機車商行營利事
      業登記證、動產擔保附條件買賣交易約定書、客戶資料表
      、甲○○之臺灣高等法院被告前案紀錄表、偽造之「萬興
      機車商行和解書」、機車車輛異動登記書、萬興機車商行
      即丙○○九十六年七月二十七日上訴狀、本院電話記錄查
      詢表、臺灣嘉義地方法院檢察署辦案公務電話紀錄表等在
      卷可稽（本審卷第四十三頁至第五十五頁、第二十二頁至
      二十三頁、第七十三頁、第七十五頁、第八十九頁至第九
      十一頁、第九十三頁、第九十五頁），應認屬實。
  二、審視證人丙○○前開證詞，其以附條件買賣方式出售機車
      與甲○○，因甲○○積欠車款而提出違反動產擔保交易法
      之告訴，否認邱榮彬於九十六年三月二十一日所提和解書
      係經其同意或授權，就本案而言，該名證人至多僅能證明
      邱榮彬所提和解書係屬偽造而已；觀之證人邱榮彬上述證
      詞，其從甲○○處收受機車及和解書，並交付該「萬興機
      車商行」名義和解書與檢察事務官，就本案而言，該名證
      人至多僅能證明偽造和解書係出自甲○○本人而已；考諸
      前述諸多書證，雖能證明甲○○曾以附條件買賣方式向萬
      興機車商行購得機車、邱榮彬曾於九十六年三月二十一日
      提出萬興機車商行名義之和解書、甲○○因偽造該紙和解
      書經本院判處罪刑確定等事實，卻查無與被告相關者。上
      述證據固能證明和解書係甲○○偽造、甲○○交付偽造和
      解書與邱榮彬、邱榮彬提出偽造和解書與檢察事務官等事
      實，而得自該等事實推論甲○○偽造和解書犯行，惟無一
      提及被告，仍無從由此得知被告參與甲○○偽造並行使和
      解書犯行。
  三、本案得予證明被告參與甲○○偽造並行使和解書犯行之證
      據，僅有甲○○之證言而已，而甲○○身為該偽造文書犯
      罪之犯人，該偽造文書案件又因自己積欠購車價款而違反
      動產擔保交易法案件而起，甲○○與本案及他案違反動產
      擔保交易法案件具有利害關係，極有可能因為此二案件而
      身陷囹圄，則其冀圖減輕罪責或移轉焦點而為他人謀議或
      涉案之損人不利己供述，要非毫無可能，反觀被告，其無
      論就機車或者和解乙事，並無從中獲利或受害之情形，實
      無參與犯行之必要，自有探究甲○○所言是否真誠無偽而
      具備憑信性之必要。經查：
    (一)、證人甲○○於九十六年九月四日因自己涉嫌偽造文書案
        件接受檢察事務官詢問時，自稱：「我承認和解書是偽
        造的，是我請友人乙○○於九十六年三月十三日在屏東
        市○○路上的麥當勞店內幫我寫的，我請朋友幫我刻萬
        興機車商行的章，乙○○也知情。」等語（臺灣嘉義地
        方法院檢察署九十六年度交查字第一一六○號影印卷第
        六頁詢問筆錄），直言和解書係被告親書，另一友人代
        辦刻印事宜。
    (二)、九十六年九月十八日因自己涉嫌偽造文書案件接受檢察
        事務官詢問時，則為：「（問：為何要偽造和解書？）
        我急著想把這件動產擔保交易法案件處理完。．．（問
        ：和解書內容你的意思或是乙○○的意思？）他叫我去
        書局買的，內容是我與他一起想的。（問：是誰的筆跡
        ？）是我的筆跡。（問：『萬興機車商行』印章是請哪
        一位朋友替你刻的？）乙○○去刻的，在九十六年三月
        間刻的。」等語（前開影印卷第十五頁詢問筆錄），一
        改前詞，稱和解書為自己親書，被告代刻印章。
    (三)、九十六年十二月十八日因自己涉嫌偽造文書案件接受檢
        察官訊問時，又稱：「．．偽造之和解書是九十六年三
        月十三日在屏東市○○路麥當勞內寫的，和解書內容是
        我與乙○○一起想的，和解書也是我寫的，印章是我刻
        的，乙○○知道我偽造和解書，他知道我與機車行有刑
        事案件，我把偽造好的和解書交給邱榮彬，但我不知道
        他會拿到地檢署。」等語（臺灣嘉義地方法院檢察署九
        十六年度偵字第七九○五號影印卷第九頁訊問筆錄），
        另稱和解書乃自己親書，印章自己所刻，被告僅參與謀
        議而已。
    (四)、九十七年四月十五日因自己涉嫌偽造文書案件在本院接
        受審理時，復稱：「九十六年三月十三日在屏東市○○
        路上麥當勞速食店偽造的，萬興機車商行的印章是我在
        嘉義市○○○路刻的，我先去書局買和解書，看需要印
        章，我才去刻印章，是寫和解書的前一天就是九十六年
        三月十二日在嘉義市○○○路刻的。（問：你為何要偽
        造和解書？）因為當時邱榮彬要我一定要拿和解書給他
        看，要當天看到和解書，否則要到我家鬧，情急之下我
        才想說去買和解書寫給他看。（問：邱榮彬是否有拿錢
        去把買機車的款項繳清？）是，他拿了四萬元給我要我
        去繳清，我有拿一萬元給丙○○，因為我剛離婚，剛回
        到屏東，剩下的錢我拿去租房子及當生活費。」等語（
        本審卷第三十七頁至第三十八頁），非但坦承和解書及
        印章均出自己手，更稱和解書及印章均在嘉義市所購置
        ，旋交付和解書與邱榮彬收執。
    (五)、綜觀證人甲○○之前開數次供述，關於被告如何參與偽
        造文書者，例如，推由何人購買和解書、推由何人書寫
        和解書、推由何人委託刻印等情節，均互有差異矛盾。
        尤有進者，證人甲○○在另案審理時自陳其係在嘉義市
        購買和解書及委刻印章，製作完成後交付與前夫邱榮彬
        收執；另案偵查中亦稱和解書係自己親書；而邱榮彬住
        所係位在嘉義市○○街一二一號七樓二，業經記明於另
        案詢問筆錄內（臺灣嘉義地方法院檢察署九十六年度交
        查字第二二四號案件九十六年三月二十一日詢問筆錄：
        本審卷第六十六頁）。循此而論，證人甲○○係在嘉義
        市購買和解書及偽刻印章，而交付和解書對象邱榮彬亦
        住在嘉義市，既然均在嘉義市，在嘉義市偽造和解書最
        為方便，實無多此一舉攜帶在嘉義市所購置之和解書及
        印章遠赴屏東市謀議書寫之必要，是證人甲○○所稱與
        被告在屏東市謀議和解書並偽造書寫乙節，與常理有違
        。從而，證人甲○○關於被告涉案之證言前後矛盾，又
        違背事理，自難遽信實在。
陸、綜上所陳，本件檢察官所舉及卷內所附諸多證據中，證人丙○○、邱榮彬之證言，附條件買賣契約、偽造和解書、電話
    紀錄等書證，至多僅能證明甲○○涉嫌偽造並行使「萬興機
    車商行」和解書之私文書，但無一與被告有關，未克據以認
    定被告參與甲○○之犯行。證人甲○○雖曾多次指證被告涉
    案，惟甲○○偽造和解書係因自己購車糾紛而起，與偽造犯
    行具有相當利害關係，不能排除為減輕罪責或轉移焦點而為
    損人不利己供述之可能，況且，被告對於購車或和解之事，
    並無從中獲利或受害之情形，當有探究甲○○指證可採與否
    之必要。然則，觀諸證人甲○○前後數次供述，關於何人購
    買和解書、何人委託刻印、何人書寫和解書等偽造文書之核
    心事實竟矛盾不一，除此之外，證人甲○○曾言係在嘉義市
    購買和解書及委託刻印，經查其所交付和解書對象乃住在嘉
    義，證人甲○○卻稱係趕赴屏東縣屏東市謀議及書寫和解書
    ，亦與事理有違。從而，本案既然僅有證人甲○○證言得以
    指證被告涉案，但證人甲○○之證言卻又不足採信，復查無
    其他積極證據得以證明被告確曾參與甲○○偽造並行使私文
    書犯行，自不足以證明被告犯罪。原審未予調查，遽予論罪
    科刑，容有未洽。被告上訴意旨指摘原審判決認事不當，為
    有理由，應由本院撤銷原審判決，並諭知無罪之判決，以免
    冤抑。
柒、本件具有刑事訴訟法第四百五十一條之一第四項第三款應為
    無罪諭知之情事，原審本應依同法第四百五十二條規定，改
    適用通常程序審判之，惟因誤用簡易程序裁判，當由本院準
    用刑事訴訟法第三百六十九條第二項規定撤銷原審判決，逕
    依通常程序為第一審判決（法院辦理刑事訴訟簡易程序案件
    應行注意事項第十四點參照）。
捌、末地方法院簡易庭對被告為簡易判決處刑後，經提起上訴，
    而地方法院合議庭認應為無罪判決之諭知或應為逾刑事訴訟
    法第四百四十九條第三項所定得以簡易判決處刑範圍之有罪
    判決之諭知者，依同法第四百五十五條之一第三項準用第三
    百六十九條第二項之規定意旨，應由該地方法院合議庭撤銷
    簡易庭之判決，改依第一審通常程序審判。其所為判決，應
    屬於「第一審判決」，檢察官及被告仍得依通常上訴程序上
    訴於管轄第二審之高等法院，最高法院九十一年度台非字第
    二一號刑事判決可資參照。故本院合議庭依通常訴訟程序審
    理，撤銷原審判決，自為第一審判決，依上開解釋及說明，
    檢察官如不服本判決，仍得於法定期間內，向管轄之第二審
    法院提起上訴，附此敘明。
據上論結，應依刑事訴訟法第四百五十五條之一第一項、第三項
、第三百六十四條、第三百六十九條第一項前段、第二項、第四
百五十二條、第三百零一條第一項，判決如主文。
本案經檢察官陳慧玲到庭執行職務。
中    華    民    國    97    年    7     月    29    日
                    刑事第五庭審判長  法  官  林信旭
                                      法  官  洪嘉蘭
                                      法  官  張道周
上列正本證明與原本無異。
如不服本判決，應於判決送達後十日內向本院提出上訴狀，上訴
書狀依法應敘述具體理由，如未敘述具體理由者，應於上訴期間
屆滿後二十日內補提理由書於本院（均應附繕本）。告訴人或被
害人如對於本判決不服者，應具備理由請求檢察官上訴，其上訴
期間之計算係以檢察官收受判決正本之日期為準。
中    華    民    國    97    年    7     月    29    日
                                      書記官  黃意雯


司法院資訊處製作；財團法人民間司法改革基金會備份。
